臺灣臺北地方法院民事裁定            100年度事聲字第196號
異  議  人
即  債務人  蔡淑真
            蔡振玉
            蔡文祥
            蕭淑芬
上列異議人與債權人蔡老齊間返還信託財產強制執行事件，異議
人對於中華民國100年6月11日本院民事執行處司法事務官所為97
年度執字第112035號裁定提出異議，本院裁定如下：
    主  文
原裁定關於駁回異議人對超額查封所為聲明異議部分廢棄。
其餘聲明駁回。
    理  由
一、按強制執行事件，由法官或司法事務官命書記官督同執達員
    辦理之；本法所規定由法官辦理之事項，除拘提、管收外，
    均得由司法事務官辦理之；強制執行法第3 條及法院組織法
    第17條之2第1項第2 款分別定有明文。次按司法事務官處理
    事件所為之處分，與法院所為者有同一之效力；當事人對於
    司法事務官處理事件所為之終局處分，得於處分送達後十日
    之不變期間內，以書狀向司法事務官提出異議；司法事務官
    認前項異議有理由時，應另為適當之處分；認異議為無理由
    者，應送請法院裁定之；法院認第一項之異議為有理由時，
    應為適當之裁定；認異議為無理由者，應以裁定駁回之；民
    事訴訟法第240之3條及第240之4條並有明文，此為強制執行
    法第30條之1所準用。是異議人如對於本院民事執行處司法
    事務官所為駁回裁定不服，依前開規定，自應以提出異議方
    式救濟。另民事訴訟法第495條揭示，依本編規定，應為抗
    告而誤為異議者，視為已提起抗告；應提出異議而誤為抗告
    者，視為已提出異議。故異議人對本院民事執行處司法事務
    官所為裁定表明不服，雖書為「抗告」，揆諸上開規定，仍
    應視為提出異議，本院民事執行處司法事務官認其異議無理
    由而送請本院裁定，核與上開規定相符，合先敘明。
二、異議意旨略以：債務人蔡淑真及蕭淑芬均尚有多筆不動產未
    送鑑價，原裁定視若無睹，妄稱所有不動產鑑定價格合計新
    台幣（下同）5億1,835萬5元，顯與事實不符。再者，本件
    鑑定價格應為7億5,082萬3,651元而非5億1,8355元，扣除抵
    押債權及土地增值稅後，淨值仍高達4億7,277萬2,909元，
    超過債權金額甚多，豈能謂無超額查封？另依強制執行法第
    96 條第2項之規定，於拍賣階段應審酌債務人對其財產拍賣
    順序之意見，以符比例及公平原則，爰為此聲明異議等語。
三、按強制執行法准許有執行名義之債權人及對執行標的物有擔
    保物權或優先受償權之債權人參與分配，即採平等主義，故
    為兼顧債權人及債務人之利益，查封時縱有超額之情形，除
    係極端之超額外，如於拍賣時就超過債權額及執行費用額之
    執行標的物不予拍賣，即未違反上開超額查封之規定（張登
    科著「強制執行法」90年9月修訂版第257頁）。亦即執行程
    序宜區分查封及拍賣處分為不同處理，苟查封程序嚴格限制
    執行範圍，嗣拍賣所得不足清償時，再就債務人其餘財產另
    為查封，恐債務人已將相關財產處分而無法執行，殊非保障
    債權人之道。反之，債務人之財產縱經查封而暫時不得處分
    ，然依強制執行法第96條第1項規定，賣得價金足以清償時
    即應停止拍賣程序，債務人即不致受有過度執行之風險，是
    權衡債權人無法受償之風險，與債務人一時無法處分執行標
    的之不便，雖允宜採「查封從寬，拍賣從嚴」原則。然仍須
    斟酌前開首揭規定，即查封債務人之不動產，應以將來拍賣
    所得價金足敷清償債權額及債務人應負擔之費用為限，不得
    過度查封。於債務人有數宗不動產時，並須以此為標準加以
    選擇之規定。又停止執行係對於已開始之執行程序，因法律
    上事由之發生，而暫不續行之狀態。倘停止前已為查封，執
    行法院仍得就有無超額查封等情為判斷，自不待言。經查：
    債權人蔡老齊持本院87年度重訴字第296號民事判決、臺灣
    高等法院87年度重上字第376號民事判決、最高法院93年度
    台上字第60號民事判決、臺灣高等法院93年度重上更(一)字第
    35號民事判決、最高法院94年度台上字第1226號民事判決、
    臺灣高等法院94年度重上更(二)字第816號民事判決、最高法
    院97年度台上字第10號民事判決、本院97年度聲字第2109號
    民事裁定暨確定證明書為執行名義，聲請強制執行債務人蔡
    淑真、蔡振玉、蔡文祥、蕭淑芬、蕭文鐘(非本件異議人)之
    不動產。依上開執行名義得為強制執行之金額為4,772萬
    3,542 元及自民國87年3月13日起至清償日止，按年息百分
    之5計算之利息、訴訟費用158萬5,485元、執行費用39萬
    4,472元，是本件執行名義債權額計至目前為止，約為8,171
    萬7,497元（計算式如下：4,772萬3,542元+87年3月13日起
    至100年8月8日止共4897日×5﹪+158萬5,485元+39萬4,472
    元）。惟執行法院依債權人聲請所查封債務人之不動產，不
    包括債務人所稱尚未函送估定價格部分，鑑定總價已高達7
    億2,924萬5,651元（債務人蕭淑芬所有台北市○○段○ ○段
    558、572地號之土地及其上3191、3192建號之建物因已進入
    拍賣程序，以第3拍之最低拍賣價格4,226萬元計算。另囑託
    士林、高雄地方法院執行部分，因未見不動產估價報告書附
    於本院97年度執字第112035號執行卷宗，暫以債務人陳報為
    準。），縱扣除預估土地增值稅1,946萬8,849元，仍有7億
    977萬6,802元。且債務人主張抵押權之實際債權額僅有2億
    5,858萬1,893元，若係屬實，則本件查封之不動產殘值在4
    億5,119萬4,909 元之上，雖實務上不動產之拍賣須經數度
    減價後始能拍定，致其拍定價格經常遠低於鑑定價格者，事
    所恆有，然不動產鑑定價格仍不失為判斷有無超額查封重要
    參考，倘其較之債權人聲請執行之債權金額顯有過高，則債
    務人指摘查封不動產有超額查封情事，即有斟酌必要。是囑
    託他法院執行之不動產鑑定價格若干？尚未函送估定價格之
    不動產價值若干？抵押權實際債權金額若干？有無其他參與
    分配或併案執行債權人？該項完整之鑑定金額中，債權人認
    為可確保其債權之查封範圍有無減縮之必要，均應詳加調查
    ，凡此均與不動產有無超額查封之情事有關，依首揭說明，
    亦屬執行法院應行調查之事項。乃執行法院未遑詳加調查，
    即予駁回其異議，於異議人之保護尚有不足。異議意旨指摘
    原裁定此部分不當，求予廢棄，即非無據，爰裁定如主文所
    示，並應由本院民事執行處司法事務官另為妥適之處理。
四、次按，債務人之全部財產，原為債權人債權之總擔保，應執
    行債務人之何筆財產以資清償，債務人本無選擇權。雖強制
    執行法第96條規定：「供拍賣之數宗不動產，其中一宗或數
    宗之賣得價金，已足清償強制執行之債權額及債務人應負擔
    之費用時，其他部分應停止拍賣。前項情形，債務人得指定
    其應拍賣不動產之部分。但建築物及其基地，不得指定單獨
    拍賣。」字樣。惟此項規定適用之前提，乃於供拍賣之數宗
    不動產，其中一宗或數宗之「賣得價金」，「已足」清償強
    制執行之債權額及債務人應負擔之費用時，始得由「債務人
    」指定其應拍賣不動產之部分。蓋供拍賣之數宗不動產，其
    中一宗或數宗之賣得價金既足清償債權，於債權人之利益已
    無何損害，自應尊重債務人之利益，由其指定拍定何宗不動
    產，非謂一經查封債務人之數宗不動產，如有超額之情事，
    即得任由債務人予以選擇，異議人對之容有誤會。從而，本
    院司法事務官駁回異議人對指定拍賣順序之聲明異議，並無
    違誤，異議意旨指摘原裁定此部分不當，求為廢棄，為無理
    由，應予駁回。
五、據上論結：本件異議一部有無理由，一部無理由，依強制執
    行法第30條之1、民事訴訟法第240條之4第3項，裁定如主文
    。
中    華    民    國   100    年    8     月    8     日
                  民事第一庭    法  官  莊訓城
以上正本係照原本作成
如不服本裁定應於送達後10日內向本院提出抗告狀，並繳納抗告
費新臺幣1,000元
中    華    民    國   100    年    8     月    8     日
                                書記官  洪永燦